臺灣高等法院臺中分院民事判決　　　　　 99年度醫上字第3號
上　訴　人　黃蔡淨美
上　訴　人　黃仲龍
上　訴　人　黃仲延
前列三人共同
訴訟代理人　莊慶洲律師
複 代 理人　陳浩華律師
被 上 訴人　仁愛醫療財團法人大里仁愛醫院（即財團法人仁愛
　　　　　　綜合醫院）
法定代理人　蘇志中
被 上 訴人　張之光
前列二人共同
訴訟代理人　黃清濱律師
複 代 理人　謝文明
上列當事人間請求損害賠償事件，上訴人對於民國99年1月27 日
臺灣臺中地方法院97年度醫字第11號第一審判決提起上訴，經本
院於100年2月16日言詞辯論終結，判決如下：
    主  文
上訴駁回。
第二審訴訟費用由上訴人負擔。
    事實及理由
一、本件被上訴人原名為「財團法人仁愛綜合醫院」，嗣幾更名
    為「仁愛醫療財團法人大里仁愛醫院」，並經行政院衛生署
    登記在案，有台中縣政府函醫療機關開業執照等附卷足稽（
    見本院卷第43至46頁），是本件被上訴人仁愛醫療財團法人
    大里仁愛醫院與原審被告財團法人仁愛綜合醫院即不失為同
    一法人人格，核先敘明。
二、本件上訴人等起訴主張：死者黃森榮係上訴人黃蔡淨美之配
    偶、黃仲龍、黃仲延之父，其於民國（下同）96年12月11日
    因心臟血管疾病至被上訴人仁愛綜合醫院檢查，並由被上訴
    人張之光為之看診，被上訴人張之光建議其進行「心導管檢
    查合併冠狀動脈氣球擴張術」，嗣並由上訴人黃仲龍、黃仲
    延分別簽署住院診療計劃說明書、手術同意書、麻醉同意書
    、輸血說明暨同意書、心導管檢查說明暨同意書、冠狀動脈
    氣球擴張術或血管支架置放術說明暨同意書。惟被上訴人張
    之光違反醫療法第63條規定，並未詳細告知心臟血管擴張手
    術之風險，亦未告知病患黃森榮或家屬採用何種手術方法最
    為安全或風險最低，而只籠統說明手術安全，致病患黃森榮
    無法正確評估及選擇是否實施本件氣球擴張術。被上訴人張
    之光更未依病患黃森榮之實際病情，告知所需實施氣球擴張
    手術之次數，竟於實施兩條血管之氣球擴張手術後，在未徵
    詢黃森榮或上訴人之意見下，即逕行實施第三條血管之氣球
    擴張手術，致病患黃森榮於施行第三條血管擴張術時，因血
    栓心臟衰竭去世。況病患黃森榮所患之疾病，理應用繞道手
    術進行積極治療，被上訴人張之光未以繞道手術進行治療，
    自有疏失，被上訴人仁愛綜合醫院為被上訴人張之光之僱用
    人，且對醫院病患實施心導管手術過程中疏未備妥另一組可
    以進行急性心肌梗塞急救之相關人員，致病患黃森榮於手術
    過程中發生心肌梗塞之併發症時不及救治，被上訴人仁愛綜
    合醫院自身亦有疏失。上訴人黃蔡淨美受有喪葬費用新台幣
    （下同）738,44l元、精神慰藉金250萬元之損失，上訴人黃
    仲龍、黃仲延各受有精神慰藉金200萬元之損失。爰依民法
    第184條、第188條規定，求為判決：（一）被上訴人等應連
    帶給付上訴人黃蔡淨美3,238,441元及自97年2月27日起至清
    償日止，按年息5％計算之利息。（二）被上訴人等應連帶
    給付上訴人黃仲龍、黃仲延各200萬元及均自97年2月27日起
    至清償日止，按年息5％計算之利息。（三）願供擔保，請
    准宣告假執行。
三、經原審為上訴人敗訴之判決，上訴人等不服，提起本件上訴
    ，聲明：（一）原判決廢棄。（二）被上訴等應連帶給付上
    訴人黃蔡淨美3,238,441元及自97年2月27日起至清償日止，
    按年息5％計算之利息。（三）被上訴人等應連帶給付上訴
    人黃仲龍、黃仲延各200萬元及均自97年2月27日起至清償日
    止，按年息5％計算之利息。（四）第一、二審訴訟費用由
    被上訴人連帶負擔。（五）願供擔保，請准宣告假執行。其
    陳述稱：
  （一）本件手術過程如下：
    １、96年12月12日由右邊股動脈置入導管施行冠狀動脈攝影
        檢查，檢查結果：
        (1)、左冠狀動脈：、主支：開口20％狹窄。、左前
            降支：中後段90-95％瀰漫性狹窄，末端40-60％C
            型瀰漫性狹窄，第一對角支開口到前段80％狹窄。
            、左迴旋支：前段40％狹窄，中後段60-95％C型
            瀰漫性狹窄，第2和第4鈍緣支的開口到前段各有60
            -70％的狹窄。
        (2)、右冠狀動脈：、前段到中段60-95％C型瀰漫性狹
            窄。、中間支：開口70％狹窄。
    ２、檢查後旋即於同日（96年12月12日）：
        (1)、10時20分：開始執行左前降支冠狀動脈氣球擴張手
            術。
        (2)、11時40分：左前降支手術執行完畢。
        (3)、11時52分：執行左迴旋支氣球擴張手術。
        (4)、13時07分：左迴旋支手術執行完畢。
        (5)、13時47分：開始執行施行右冠狀動脈氣球擴張手術
            。
        (6)、13時53分：血管攝影發現右冠狀動脈中後段血栓形
            成，導致血流緩慢，經使用4.020mm灌注氣球導
            管2-3大氣壓力維持末段之血液流通，並靜脈輸液
            血小板溶解劑（Aggrastat），5分鐘後再次攝影發
            現末段血流已明顯改善，但心跳變慢（40次/分鐘
            ）、血壓降低到80/60毫米汞枉。
        (7)、14時45分：病患黃森榮呼吸暫停及心跳停止，給予
            心外按摩並插入氣管內管及呼吸器使用，另每3至5
            分鐘注射Epinephine 1毫克並使用升壓劑，於14點
            51分放置暫時性心律調節器並設定節律100次/分鐘
            。
        (8)、15時01分至17點21分：以Thrombuster和Pronto來
            回抽取右冠狀動脈形成之血栓約10次，並經由導引
            管及血栓抽吸導管注射血栓溶解劑。
        (9)、18時47分：再次使用Mercury 4.020毫米2-3個大
            氣壓力擴張右冠狀動脈，血管攝影顯示右冠狀動脈
            末梢血流緩慢，並有血栓存在。
        (10)、19時50分：病患黃森榮轉入加護病房，翌日（96年
            12月13日）l8時50分病患黃森榮即因右冠狀動脈急
            性心肌梗塞而去世。
  （二）關於告知義務：依醫師法第12-l條、醫療法第63條規定
        ，醫師及醫療機構於診治病人、實施手術或實施中央主
        管機關規定之侵入性檢查或治療時，應向病人或家屬告
        知病情、治療方針、處置、用藥、癒後情形及可能不良
        反應，由病人事先認識手術之風險，並由其自主決定是
        否願意承擔該風險，至於說明義務之內容及範圍，應視
        一般有理性的病患所重視的醫療資料加以說明，其具體
        內容及範圍，包括各種診療之適應症、必要性、方式、
        範圍、預估成功率、可能副作用、發生機率、對副作用
        可能的處理和其危險、其他替代可能的治療方式和其危
        險及預後狀況、藥物或儀器的危險性與副作用等，而非
        謂就手術程序前、中、後解說即認醫師已盡一切之說明
        義務。本件被上訴人並未於病患黃森榮手術前將手術同
        意書交由黃森榮親自簽署，足見被上訴人並未告知黃森
        榮手術上之風險並建議轉診至人員及設備充足之醫學中
        心，難認被上訴人無過失。縱有「冠狀動脈氣球擴張術
        或血管架置放術說明暨同意書」，惟該同意書係一制式
        印刷品，其上有病患之簽名，亦不足證醫師已盡解釋及
        告知義務。且其上所指之替代方案之解釋為何，不無疑
        義？應解為於手術過程中，遇有脆弱血管或其他因素致
        不適合以冠狀動脈氣球擴張術或血管架置放術時，醫師
        所選擇之其他方法替代之，始符合文義，此替代方案，
        醫師應以手寫加註。再者，被上訴人張之光坦承直接詢
        問黃森榮是否施作第三條血管，但當時黃森榮已躺在手
        術台上，精神耗弱、無意識，也無能力決定，豈可直接
        詢問病患。此可傳訊證人黃子明及命被上訴人提出心導
        管室之錄影設備證明被上訴人未向上訴人說明要施作第
        三條血管。
  （三）依被上訴人所提之書面記載「冠狀動脈氣球擴張術有時
        可能會有合併症發生，這些合併症與病人病情的輕重程
        度有關，包括．．．急性心肌梗塞、心臟衰竭甚至死亡
        時，需轉入加護中心治療觀察或施予必要之外科緊急手
        術。」替代方案：「冠狀動脈繞道手術（心臟外科手術
        ）或內科藥物治療。」，足見本件被上訴人確實有準備
        冠狀動脈繞道手術之必要，如施作冠狀動脈繞道手術，
        病患黃森榮即無生命之危險，被上訴人於急救病患黃森
        榮之過程並無施作冠狀動脈繞道手術，是否有疏失，亦
        聲請再送鑑定。再者，被上訴人施行本件手術時，醫院
        須要另備一組心臟外科醫師及空置之開刀房等待，如有
        危險即可以立刻進行冠狀動脈繞道手術，而被上訴人醫
        院之人員及設備均有不足，並非醫療中心，且無心臟外
        科團隊及葉克膜等設備，知其發生危機時並無法應變情
        形下，仍執意手術，應有過失。
  （四）病患黃森榮於96年12月3日接受64切冠狀動脈電腦斷層
        掃描，已發現三條血管阻塞嚴重，因而引起胸悶、胸痛
        之現象，然當時病患並無立即之生命危險需立刻手術治
        療。惟被上訴人之醫療評估極為草率，同月5日即安排
        手術，若非被上訴人稱手術風險極低，其操刀經驗豐富
        ，要家屬安心，被上訴人既非該手術翹楚，上訴人怎會
        同意至被上訴人院所治療。甚且，被上訴人張之光過於
        自負，於第一、二條血管順利完成放置後，第三條不做
        ，病患亦不致有生命之危險，被上訴人張之光並未以病
        人安全為優先考量仍執意進行第三條血管手術，亦有過
        失。
四、本件被上訴人則聲明：（一）駁回上訴。（二）訴訟費用由
    上訴人負擔。其陳述除引用原審判決之記載外另補稱：
  （一）被上訴人張之光對本件病患手術前之醫療評估，均採用
        符合醫學常規上應有之診療行為者，並無草率之情事：
        按醫療為侵犯人體行為原均伴隨有不確定危險性，且患
        者體質原即人人殊異，有時醫師縱已為相當專業水準之
        注意義務，其醫療過程原可能仍因種種未知併發症之突
        發等不確定因素而告失敗。本件病患黃榮森於手術前，
        即先接受64切冠狀動脈電腦斷層掃描檢查，當時已發現
        有三條血管阻塞嚴重（按左前降枝阻塞達95-99％；左
        迴旋枝80％；右冠狀動脈80％併動脈瘤及血栓），症狀
        符合不穩定型心絞痛，為兩造於原審所不爭之事實。而
        64切冠狀動脈電腦斷層掃描乃為現今醫療先進之檢查技
        術，此項檢查更能清楚顯現出心血管阻塞之病徵，有助
        於診療判斷上之正確性。因此，為病患進行64切冠狀動
        脈電腦斷層掃描檢查，實屬正當且必要之檢查，非如上
        訴人等所指稱之草率之情事。再者，依據原審法院的調
        查，進行「冠狀動脈繞道手術」之死亡機率為百分之3
        至4，顯較「冠狀動脈氣球擴張術」之死亡機率為千分
        之l要來得高。且依行政院衛生署醫事審議委員會（以
        下簡稱醫審會）鑑定書中鑑定意見（三）、（四），可
        證被上訴人張之光建議本件以「冠狀動脈氣球擴張術」
        治療病患黃森榮之不穩定型心絞痛疾病，此自符合醫學
        專業並得有效降低病患可能受有之風險。是上訴人等所
        指「如黃森榮施作冠狀動脈繞道手術即無生命之虞」，
        顯然誤解「冠狀動脈繞道手術」與「冠狀動脈氣球擴張
        術」之效用及風險，不足為採。
  （二）本案被上訴人張之光已善盡其依法應負之告知義務：
        按醫療法第63條及醫師法第12條之l就醫師應負之告知
        義務內容分別定有明文。依前開規定，有關醫療法規上
        醫師所負之告知義務，除得向病患告知外，亦得向病患
        家屬或關係人為之。本件病患黃榮森於手術前，即先接
        受64切冠狀動脈電腦斷層掃描檢查，當時己發現有如前
        揭所述之三條血管阻塞嚴重，症狀符合不穩定型心絞痛
        。經被上訴人張之光向病患及家屬解說病情、手術中可
        能之併發症，並由其同意進行系爭手術，簽署相關同意
        書。因此，病患及其家屬於術前早已知道其有三條血管
        嚴重阻塞之病情，也同意接受心導管氣球擴張術手術（
        下稱系爭手術），並不容於術後任意爭執其某心臟血管
        不需要接受系爭手術。再者，證人張世豪亦於原審證稱
        ：手術過程曾經有中斷對家屬作解釋。血管有三條，手
        術完一條時，我們讓病患休息一下，同時請家屬進入導
        管室，解釋手術過程，本件共向家屬說明三次，醫師向
        家屬說明後，進來作治療時，會向病患再做說明等語。
        且本件病患僅以局部麻醉藥施以局部麻醉，且依財團法
        人仁愛綜合醫院心導管檢查說明暨同意書中心導管檢查
        步驟欄提及：「檢查過程中病患完全清醒可與醫師對話
        ，若有任何不舒服，可隨時告訴醫師。」等語，足徵病
        患黃榮森於當時仍處於清醒之狀態，而可了解被上訴人
        張之光所告知之內容。
  （三）上訴人等對於「冠狀動脈氣球擴張術或血管架置放術說
        明暨同意書」之替代方案部分之認知，顯屬曲解：
        系爭「冠狀動脈氣球擴張術或血管架置放術說明暨同意
        書」，全文內容，含有病患基本資料、說明意旨、冠狀
        動脈氣球擴張術步驟、醫療處置後注意事項、預期效益
        、可能的風險、替代方案、醫師補充說明及病人的聲明
        等項目，但並未記載任何有關施行冠狀動脈繞道手術相
        關資訊。系爭同意書中之「替代方案」所記載：「冠狀
        動脈繞道手術（心臟外科手術）或內科藥物治療」之意
        義，應指在「手術前」病患如不欲或不適宜接受冠狀動
        脈氣球擴張術或血管支架置放術時，所能採用之其他替
        代治療方式為冠狀動脈繞道手術（心臟外科手術）或內
        科藥物治療。上訴人認為系爭同意書之替代方案，為「
        應解為於手術過程中，遇有脆弱血管或其他因素致不適
        合以冠狀動脈氣球擴張術或血管架置放術時，醫師所選
        擇之其他方法替代之，始符合文義。」云云，顯係對系
        爭同意書之替代方案認知的曲解。
  （四）施行進行氣球擴張術手術醫院須要另外一組心臟外科醫
        師等待，最多僅為理論上之應然，而非現行醫療實務上
        之醫療常規，加以手術執行當中亦無任何疏失，是尚難
        將病患死亡之結果歸責於被上訴人張之光：
        依本案醫審會鑑定報告鑑定意見（三）、（四）、（七
        ）所載，被上訴人張之光以冠狀動脈氣球擴張術治療病
        患黃森榮之不穩定心絞痛，係符合醫療常規；而心肌梗
        塞係執行冠狀動脈氣球擴張術可能之併發症，手術過程
        中被上訴人張之光醫師亦無任何疏失之處。又依台灣胸
        腔及心臟血管外科學會中華民國99年8月3日台胸心會（
        虎）字第990064號函覆（請參被上證1）已明確指出：
        「2．．．目前無論國內或國外醫學中心，即使配備有
        心臟外科醫師及相關團隊，也無法按照上述之「醫學原
        則」，將另一組心臟外科醫師及其團隊待命，並且有一
        間騰空之手術室待命。」。又依行政院衛生署99年12月
        30日衛署醫字第0990031097號書函說明項二指出：「按
        目前醫療相關法規，並無規定執行心導管檢查合併冠狀
        動脈氣球擴張術需備騰空之手術室及心臟外科醫師團隊
        待命。」足證本件被上訴人張之光對病患施行之心導管
        檢查合併冠狀動脈汽球擴張術之醫療過程，均係在符合
        現行醫療實務之醫療常規與醫療法規下所進行。
  （五）縱認被上訴人張之光醫師對於病患及家屬就系爭手術有
        說明不足或心臟外科醫師及相關團隊備置有不完備之處
        ，惟此亦難認與本件病患於術中併發急性心肌梗塞而死
        亡之結果有何相當因果關係：
        本件縱認被上訴人張之光就其依法應負之告知義務有說
        明不周或心臟外科醫師及相關團隊備置有不完備之處，
        惟此並不必然造成病患併發急性心肌梗塞而死亡之結果
        。依本案醫審會之鑑定意見（三）、（四）所載可見被
        上訴人張之光之醫療行為並無疏失，亦難認其醫療行為
        與病患死亡結果間有何相當因果關係。再者，被上訴人
        仁愛醫療財團法人大里仁愛醫院於96年12月亦備置有胸
        腔心臟血管外科醫師，然本件病患於96年12月12日13時
        47分施行右冠狀動脈氣球擴張手術，14時45分病患呼吸
        暫停及心跳停止，因此被上訴人張之光於第一時間即施
        以緊急處置，給予心外按摩並插入氣管內管及呼吸器使
        用，每3至5分鐘注射Epinephinel毫克並使用升壓劑，
        於14時51分放置暫時性心律調節器並設定節律100次/分
        鐘，於15時01分到17時21分期間用Thrombuster和Pront
        o來回抽取右冠狀動脈形成之血栓約10次，並經由導引
        管及血栓抽吸導管注射血栓溶解劑，於18時47分再次使
        用Mercury 4.020毫升2-3個大氣壓力擴張右冠狀動脈
        ，血管攝影顯示右冠狀動脈末梢血流緩慢，並有血栓存
        在。於19時50分將病患轉入加護病房，於同年月13日18
        時50分因右冠狀動脈急性心肌梗塞去世。足徵病患之病
        情變化甚大，且期間已發生呼吸暫停及心跳停止之緊急
        情況，故被上訴人張之光即以穩定病情為優先，並轉入
        加護病房照護，此均符合醫療常規。況且，台灣胸腔及
        心臟血管外科學會前亦明白指出即使有心臟外科醫師及
        團隊之醫學中心，並無法完全避免病患死亡之結果，是
        被上訴人張之光之醫療行為與病患死亡結果間並無相當
        因果關係。
  （六）被上訴人張之光既無須對上訴人等負損害賠償責任，其
        僱用人仁愛醫療財團法人大里仁愛醫院即無需負僱用人
        之連帶賠償責任，亦無需負債務不履行損害賠償責任：
        被上訴人張之光對病患黃森榮之醫療處置並無不當或過
        失，上訴人自無損害賠償請求權可言。而被上訴人張之
        光既無須對原告負損害賠償責任，其僱用人仁愛醫療財
        團法人大里仁愛醫院即無需依民法第188條規定負僱用
        人之連帶賠償責任。又被上訴人張之光對病患黃森榮之
        醫療處置既無不當或過失，則被上訴人仁愛醫療財團法
        人大里仁愛醫院就系爭醫療契約之履行，亦已合乎債之
        本旨而為給付，無債務不履行責任。
  （七）若被上訴人果有醫療上疏失，依法應負損害賠償責任，
        惟上訴人等所請求之喪葬費用與精神慰撫金實屬過高：
        上訴人等起訴請求之各種喪葬費用顯逾其當地習俗、身
        份地位與生前經濟狀況之水準，多為非必要之支出；且
        被上訴人張之光醫療行為並無過失，上訴人等縱受有損
        害，亦與被上訴人之醫療行為無關。況醫學技術有時而
        窮，非因此獲取利潤，又面臨較多之風險，上訴人等就
        精神慰撫金各請求200萬元實屬過高。
五、本件上訴人主張：死者黃森榮係上訴人黃蔡淨美之配偶、黃
    仲龍、黃仲延之父，其於96年12月11日因心臟血管疾病至被
    上訴人仁愛醫院檢查，並由被上訴人張之光為進行「心導管
    檢查合併冠狀動脈氣球擴張術」，嗣並由上訴人黃仲龍、黃
    仲延分別簽署住院診療計劃說明書、手術同意書、麻醉同意
    書、輸血說明暨同意書、心導管檢查說明暨同意書、冠狀動
    脈氣球擴張術或血管支架置放術說明暨同意書等文件，病患
    黃森榮方同月12日由右邊股動脈置入導管施行冠狀動脈攝影
    檢查，檢查結果其心臟左、右冠狀動脈均有瀰漫性狹窄情形
    ，旋於同日（96年12月12日）10時20分開始執行冠狀動脈氣
    球擴張手術，先於同日11時40分執行左前降支手術完畢，繼
    於同日13時07分執行左迴旋支手術完畢。其後於同日13時47
    分執行右冠狀動脈之氣球擴張術，惟術中發現病患黃森榮之
    右冠狀動脈中後段血栓形成，雖經處理，病患黃森榮仍發生
    呼吸暫停及心跳停止情形，經急救後於同日19時50分轉入加
    護病房，嗣於翌日（96年12月13日）18時50分因右冠狀動脈
    急性心肌梗塞而告死亡等情，為兩造所不爭執，且有住院診
    療計劃說明書、手術同意書、麻醉同意書、輸血說明暨同意
    書、心導管檢查說明暨同意書、冠狀動脈氣球擴張術或血管
    支架置放術說明暨同意書、死亡診斷書及病歷資料在卷可參
    ，核屬實在。至上訴人等就前揭各情主張被上訴人張之光未
    盡告知義務、未施作冠狀動脈繞道手術有過失、醫院未備另
    一組心臟外科醫事人員待命亦有過失等訴請被上訴人依侵權
    行為之法律關係訴請賠償，被上訴人則以本件醫療行為並無
    過失等前揭情詞置辯。本院茲分述如下：
  （一）按醫療法第63條第l項固規定:醫療機構實施手術，應向
        病人或其法定代理人、配偶、親屬或關係人說明手術原
        因、手術成功率或可能發生之併發症及危險，並經其同
        意，簽具手術同意書及麻醉同意書，始得為之。但情況
        緊急者不在此限。而此規定之旨在經由危險之說明，使
        患者得以知悉醫療行為之高度危險性而自由決定是否接
        受，以減少醫療糾紛，惟法條就醫師之危險說明義務，
        並未具體化其內容，自不能漫無邊際或毫無限制的要求
        醫師負一切說明義務。就醫師告知義務內容之對象含陪
        同在場如代理人地位之病患家屬、關係人等。再就醫師
        法第12條第2項第3款及醫療法施行細則第52條所定病歷
        或病歷記載摘要應載明事項均包含患者之「主訴」一項
        觀察，可認患者「主訴」病情，構成醫師為正確醫療行
        為之一環，唯有在患者充分「主訴」病情之情況下，始
        能合理期待醫師為危險之說明，即患者之主訴及醫師之
        診斷均影響醫師關於治療方法、併發症危險說明義務之
        範圍。此經最高法院著有96年台上字第2476號裁判足參
        。
  （二）本件出院病歷摘要及入院病歷均記載病患主訴為：「Ch
        est pain with jaw radiation happens early mornin
        g about 6 months recent developes severe，．．．
        64 C-T shown CAD-3，arrange admission for furthe
        r managements」（即清早時發生胸痛合併下巴疼痛，
        約有六個月之久...，64切電腦斷層發現在冠狀動脈三
        條血管病變，安排住院做更一步處理。）（見原審卷第
        2l頁反面至23頁反面)；另對病患黃森榮經64切電腦斷
        層檢查結果，有左、右冠狀動脈瀰漫性狹窄，其情況如
        上訴人陳述（一）所載狀況；另其死亡原因為接受冠狀
        動脈氣球擴張術中併發心肌梗塞、心因性休克及心室頻
        脈，兩造亦不爭執，是上訴人主張病患黃森榮手術前體
        檢報告顯示無心血管疾病云云，即非可採，合先敘明。
  （三）再者，本件「冠狀動脈氣球擴張術或血管支架置放術說
        明暨同意書」之內容包含有：「病患基本資料」、「說
        明意旨」、「冠狀動脈氣球擴張術步驟」、「醫療處置
        後注意事項」、「預期效益」、「可能的風險」、「替
        代方案」、「醫師補充說明」及「病人的聲明，等項目
        （見原審卷第135頁、136頁）。其中之「可能的風險」
        記載：「（沒有任何手術或醫療處置是完全沒有風險的
        ，以下所列為可能的風險，但是仍然可能有一些風險因
        無法預期而未被列出。）冠狀動脈氣球擴張術有時可能
        會有合併症發生，這些合併症與病人病情的輕重程度有
        關，包括藥物過敏、局部出血、心率不整、主動脈剝離
        、中風、導管折斷、心包膜充填、末梢血管栓塞、急性
        腎衰竭、急性肺水踵、冠狀動脈血管剝離、血管痙攣、
        阻塞、急性心肌梗塞、心臟衰竭甚至死亡，引起死亡的
        比率在一般情形下約有千分之五左右．．．萬一有合併
        症發生時，需轉入加護中心．．．」等語，己載明合併
        症發生之處置內容，並經上訴人即病患黃森榮之子黃仲
        延簽名，顯已告知病患家屬上開冠狀動脈氣球擴張術可
        能產生之併發症危險。合於醫療法第63條第l項規定之
        醫師告知義務之內容。再參以本件住院診療計劃說明書
        亦為上訴人即病患黃森榮之子黃仲龍簽名（見原審卷第
        126頁）；另證人即被上訴人醫院所屬心導管室之放射
        師張世豪亦證稱：本件手術總共向家屬說明三次，手術
        過程是先診斷再作治療，每一條血管診斷後手術前說明
        一次，由主治醫師說明，醫師向家屬說明後，進來作治
        療時，會向病患再做說明等語（見原審卷第140至14l
        頁）。又行政院衛生署醫事審議委員會之鑑定報告鑑定
        意見（一）、（六）亦認「在臨床實務上，醫護人員常
        在病人本人及家屬兩造同時在場時予以解釋病情及手術
        風險，獲得雙方同意後，並請家屬代為簽署」、「依據
        證人證述，醫師向病人及家屬解釋病況之方式，為目前
        心臟內科醫師於心導管術執行前中後所採取之方式，可
        認為醫師已盡告知之義務」（見原審卷第180至18l頁）
        。足見，被上訴人張之光除於本件擴張術前以上開書面
        告知病患黃森榮家屬外，尚有以口頭說明方式告知病患
        及其家屬。其所為並未違反醫療常規。上訴人徒以同意
        書係制式印刷品不足以認醫師已告知云云，惟上開同意
        書內容不多、條理清晰，依上訴人等所自敘為研究所之
        教育程度，當無不知簽名目的、內容及簽名效果之理，
        且病患黃森榮於96年12月5日即入院，上訴人經相當時
        日後，於12月11日簽名，理應知悉何以簽名。故上訴人
        前揭所稱制式書面不足以證明被上訴人已盡說明義務一
        節，尚非足取。至上訴人請求命被上訴人提出心導管室
        之錄影設備內容，被上訴人已陳稱因覆蓋過去，沒有當
        日之相關資料（見原審卷第227頁反面），本院自無庸
        再為調查該錄影內容。
  （四）至上訴人主張被上訴人張之光於施作第三條血管時係直
        接詢問病患黃森榮之意見，而當時黃森榮神智不清、精
        神狀態不佳，被上訴人張之光之告知行為不當，亦請送
        鑑定云云。惟查，本件病患黃森榮施行之冠狀動脈氣球
        擴張術，是利用一組末端具有可以膨脹之氣球導管，經
        由周邊動脈進入主動脈，再進入冠狀動脈到達狹窄或阻
        塞部位，再把氣球部位膨脹起來，以撐開狹窄部位，打
        通阻塞部分。此為上訴人所提出之醫學文章上所載（見
        原審卷第246頁）。前揭心導管檢查說明暨同意書亦載
        「可選擇從腹股溝或手腕內側橈動脈部位進行，首先醫
        師在腹股溝或手腕內側先用碘酒及酒精消毒，然後用局
        部麻醉藥做局部麻醉，這時可能會有輕微局部疼痛或脹
        痛感覺，先用細針找到血管，接著把導管經皮膚放進血
        管內．．．檢查過程中病患完全清醒可與醫師對話，若
        有任何不舒服，可隨時告訴醫師。」（見本院卷第144
        頁）。顯見本件冠狀動脈氣球擴張術僅須局部麻醉，病
        患仍處於清醒而有溝通能力之狀態，縱病患於治療中，
        心理狀態有所恐慌，但不能直認已精神耗弱，上訴人前
        揭所辯及請求送鑑定病患精神狀態，尚非必要。
  （五）至上訴人另主張：依被上訴人所提之前揭冠狀動脈氣球
        擴張術或血管支架置放術說明暨同意書所載之「替代方
        案」內載有「冠狀動脈繞道手術（心臟外科手術）或內
        科藥物治療」，被上訴人未於本件冠狀動脈氣球擴張術
        中另準備妥一組心臟外科醫事人員及空置之外科手術開
        刀房以備隨時進行冠狀動脈繞道手術之替代方案，亦未
        於手術前告知該院無上開如以進行心臟繞道手術之心臟
        外科醫療人員，均有過失云云。被上訴人則辯稱：目前
        國內或國外醫療實務上均無配置另一組心臟外科醫師及
        相關團隊之醫療常規；前開同意書所載「替代方案」所
        載：「冠狀動脈繞道手術（心臟外科手術）或內科藥物
        治療」之意義，乃係指在「術前」病患如不欲或不適宜
        接受冠狀動脈氣球擴張術或血管支架置放術時，所能採
        用之其他替代治療方式為冠狀動脈繞道手術（心臟外科
        手術）或內科藥物治療，而非於施行冠狀動脈氣球擴張
        術過程中，應以冠狀動脈繞道手術供為緊急時之替代方
        案等語。經查：
        (1)系爭同意書全文內容，含有病患基本資料、說明意旨
          、冠狀動脈氣球擴張術步驟、醫療處置後注意事項、
          預期效益、可能的危險、替代方案等，但並未記載任
          何有關施行冠狀動脈繞道手術相關資訊；再參以上訴
          人所提出之醫學文章「心臟冠狀動脈繞道手術之醫療
          風險評估：一個台灣的實證研究」一文緒論中明確指
          出「本文的研究標的為冠狀動脈心臟疾病，是一種血
          管狹窄硬化或阻塞的疾病，常見的症狀有心絞痛、氣
          喘、胸悶等，都是心臟缺氧所造成。傳統的治療方式
          有藥物控制、經皮穿刺冠狀動脈氣球擴張術（即本件
          治療方式）或支架放置。積極的治療則是施行心臟冠
          狀動脈繞道手術」（見原審卷第245、246頁），另所
          提出之由心臟內科醫師許寬立撰文內容亦載「冠狀動
          脈繞道手術與心導管手術的比較研究結果，兩者對於
          改善胸痛症狀、改善心肌梗塞、及減低死亡率等效果
          不相上下．．．至於臨床上要選擇那一種手術通常需
          要心臟內科和心臟外科醫師同時評估．．．」（見原
          審卷第248至250頁），均足認同意書所指外科手術之
          冠狀動脈繞道手術是本件動脈氣球擴張術術前之替代
          方案，而非手術中之替代方案。
        (2)再者，前揭「心臟冠狀動脈繞道手術之醫療風險評估
          一個台灣的實證研究」一文，其作者乃係麻醉科醫師
          、風險管理與保險學系副教授及統計系副教授，均非
          心臟疾病之專科醫師或教授，另其為文重點在於「利
          用統計分析之方式找出造成心臟冠狀動脈繞道手術死
          亡與併發症之重要因素」，而非針對「冠狀動脈氣球
          擴張術」與「冠狀動脈繞道手術」之優劣進行比較，
          所述「冠狀動脈繞道手術」為心臟冠狀動脈疾病之「
          積極的治療」一語，尚不足以為被告張之光為病患黃
          森榮施行「冠狀動脈氣球擴張術」有所不當之認定。
          況本件前經送請「行政院衛生署醫事審議委員會」鑑
          定，鑑定結果亦認：「．．．治療不穩定心絞痛之準
          則，冠狀動脈氣球擴張術是不穩定心絞痛病人適當治
          療方式，符合醫療常規．．．病人之死亡尚難歸責於
          醫師。」等語。且本件冠狀動脈氣球擴張術之死亡風
          險依前揭同意書所載為千分之五（見原審卷第136頁
          ），而依上訴人所提前揭許寬立醫師文章中則載「冠
          狀動脈繞道手術和其他開心手術一樣，屬高危險性手
          術，手術的整體死亡率為百分之三至四」（見原審卷
          第249頁），如此，本件冠狀動脈氣球擴張術死亡率
          遠低於冠狀動脈繞道手術，上訴人復未能舉證說明被
          上訴人對病患施行此項手術有何不當，是其所辯，尚
          非足取。
        (3)又查，施行本件冠狀動脈氣球擴張術時，依照「醫學
          原則」，須有另一組心臟外科醫師及其團隊之醫療人
          員、空置之手術室待命，一但發生緊急狀況時，可以
          立即為病人進行冠狀動脈繞道手術或處理併發症，但
          因心臟外科醫師及其團隊（含資深且能獨立進行心臟
          外科手術之醫師、麻醉醫師、體外循環師、加護中心
          、葉克膜裝備等）與騰空手術室待命，造成醫院成本
          很大負擔，故目前無論國內或國外醫學中心之「醫療
          實務」上，也無法按照上述之「醫學原則」進行。因
          此台灣有些醫院只有心臟內科醫師，可以為心臟病病
          人進行心導管檢查合併冠狀動脈氣球擴張術，但是醫
          院無法成立心臟外科醫師及團隊，這些醫院都會取得
          當地衛生主管機關允許，可以為心臟病病人施行心導
          管檢查合併冠狀動脈氣球擴張術等語。已經台灣胸腔
          及心臟血管外科學會於99年8月3日函覆在卷（見本院
          卷第63至65頁）。另行政院衛生署亦函稱：目前醫療
          相關法規，並無規定執行心導管檢查合併冠狀動脈氣
          球擴張術需備騰空之手術室及心臟外科醫師團隊待命
          ，有該署99年12月30日衛署醫字第0990031097號函附
          卷足稽（見本院卷第95頁）。從而，上訴人主張被上
          訴人為病患黃森榮施行「冠狀動脈氣球擴張術」有所
          不當及「未另行準備一組繞道手術人員作為緊急時預
          備使用」有所疏失等語，均非足取。
  （六）又上訴人雖主張台灣胸腔及心臟血管外科學會中華民國
        99年8月3日台胸心會（虎）字第990064號函提及：「6
        、當然本案之病人如果是在有心臟外科醫師及團隊之醫
        學中心，可以為病人施行緊急冠狀動脈繞道手術，病人
        也許有比較高康復機會。」，被上訴人未告知該醫院無
        心臟外科繞道手術之能力，致病患黃森榮誤選被上訴人
        醫院就診，被上訴人顯有過失等語。然查：
        (1)醫療行為具有高度危險性及不確定性，醫師說明之義
          務應如本件判決前揭五、（一）所述，不能漫無邊際
          ，應以病患主訴之疾病、醫師檢查結果之「通常可合
          理期待之安全性」為前提，即醫師依其看診結果所做
          之專業判斷，告知病患病情，並採用合於醫學常規上
          應有之診療行為，即應認為已盡其客觀上之說明義務
          及診療義務。
        (2)再者，前揭台灣胸腔及心臟血管外科學會函固提及：
          本案之病人如果走在有心臟外科醫師及團隊之醫學中
          心，可以為病人施行緊急冠狀動脈繞道手術，病人也
          許有比較高康復機會。但接續提及：「但是心臟病患
          ，本身有一定的風險。即使是穩定的病人，接受心臟
          冠狀動脈繞道手術，也有一定的危險。像本案之病人
          ，即使有心臟外科醫師及團隊之醫學中心，也算是高
          風險之病人，也是有可能遇到危險。」（見本院卷第
          86頁），是即使在有心臟外科醫師及團隊之醫學中心
          也不必然可免於死亡之危險。
        (3)另損害賠償之債，以有損害之發生及有責原因之事實
          ，並二者問有相當因果關係為成立要件。而所謂相當
          因果關係，係指依經驗法則，綜合行為當時所存在之
          一切事實，為客觀之事後審查，認為在一般情形上，
          有此環境，有此行為之同一條件，均發生同一之結果
          者，則該條件即為發生結果之相當條件，行為與結果
          即有相當之因果關係。反之，若在一般情形上，有此
          一條件存在，而依客觀之審查，認為不必皆然發生此
          結果者，則該條件與結果並不相當，不過為偶然之事
          實而已，其行為與結果問即無相當因果關係。最高法
          院95年度台上字第449號裁判要旨如參。經參酌行政
          院衛生署前揭鑑定報告鑑定意見（四）（六）（七）
          所載「依據治療不穩定心絞痛之準則，冠狀動脈氣球
          擴張術，是不穩定心絞痛病人之適當治療方式，符合
          醫療常規。」、「依據證人證詞．．．，可認醫師已
          盡告知義務。」、「臨床上執行右冠狀動脈氣球擴張
          術時，心肌梗塞是可能發生之併發症，心肌梗塞是導
          致此病人死亡原因之一，病人之死亡尚難歸責於醫師
          。」等情（見原審卷第180至18l頁），上訴人所提出
          之前揭「心臟冠狀動脈繞道手術之醫療風險評估」一
          文備註3亦載「冠狀動脈會造成心絞痛等症狀，冠狀
          動脈突然阻塞更會造成所謂急性心肌梗塞，死亡率非
          常高。」（見原審卷第246頁），足見病患黃森榮因
          冠狀動脈氣球擴張術中併發之心肌梗塞，難認在何種
          情況「必然」可發生免於死亡之結果，即不能認苟施
          以冠狀動脈繞道手術即必然不生死亡之結果，故被上
          訴人張之光所實施醫療行為及有無告知醫院無心臟外
          科團隊等行為，均與導致黃森榮之死亡結果間無相當
          因果關係。況承前所述，本件對黃森榮實施之醫療行
          為係符合醫療常規，且無告知義務之違反，尚難認被
          上訴人等有何過失。
六、綜上所述，本件被上訴人張之光於本件醫療行為並無過失之
    侵權行為，其僱用人仁愛醫療財團法人大里仁愛醫院亦不應
    輿之共負侵權行為責任。上訴人等主張依民法第184條、第
    188條侵權行為法則，請求被上訴人應連帶給付上訴人黃蔡
    淨美3,238,44l元，連帶給付上訴人黃仲龍、黃仲延各200萬
    元及均自97年2月27日起至清償日止，按年息5％計算之利息
    。非屬正當，均屬不應准許。其假執行之聲請，亦失所附麗
    ，應併予駁回。原審為上訴人敗訴之判決，及駁回其假執行
    之聲請，並無不合。上訴意旨指摘原判決不當，求予廢棄改
    判，為無理由，應予駁回。兩造其餘攻擊防禦方法、所用證
    據與判決結果，經斟酌後，認為不足以影響判決之結果，爰
    不遂一論列。
七、據上論結，本件上訴為無理由，依民事訴訟法第449條第l項
    、第78條、第85條第l項前段，判決如主文。
中    華    民    國   100    年    2     月    25    日
                民事第六庭    審判長法  官  袁再興
                                    法  官  陳賢慧
                                    法  官  吳惠郁
以上正本係照原本作成。
如對本判決上訴，須於收受判決送達後20日內向本院提出上訴書
狀，其未表明上訴理由者，應於提出上訴後20日內向本院提出上
訴理由書（須按他造人數附具繕本）。
上訴時應提出委任律師為訴訟代理人之委任狀。具有民事訴訟法
第466條之1第1項但書或第2項之情形為訴訟代理人者，另應附具
律師及格證書及釋明委任人與受任人有該條項所定關係之釋明文
書影本。如委任律師提起上訴者，應一併繳納上訴審裁判費。
                                    書記官  陳宜屏
中    華    民    國   100    年    2     月    25    日
                                                      Ｓ